臺灣士林地方法院民事判決　　　　　　　 85年度重訴字第3號
原　　　告　新光合成纖維股份有限公司
法定代理人　甲○○
訴訟代理人　徐秀鳳律師
　　　　　　蔡國棟律師
被　　　告　乙○○
訴訟代理人　陳純仁律師
複代理人　　呂光武律師
上列當事人間排除侵害等事件，本院於96年6 月22日言詞辯論終
結，判決如下：
    主      文
被告應給付原告新台幣貳拾肆萬肆仟佰伍拾玖元及自民國九十
四年四月二十三日起至清償日止，按年息百分之五計算之利息。
原告其餘之訴駁回。
訴訟費用由被告負擔十分之九，餘由原告負擔。
本判決第一項部分，得假執行，但被告如於假執行程序實施前，
以新臺幣貳拾肆萬肆仟佰伍拾玖元為原告預供擔保後，得免為
假執行。
原告其餘假執行之聲請駁回。
    事實及理由
壹、程序方面：
一、按訴訟繫屬後，為訴訟標的之法律關係雖移轉於第三人，於
    訴訟無影響，民事訴訟法第254 條第1 項前段定有明文。又
    所謂於訴訟無影響，係指當事人不因為訴訟標的之法律關係
    移轉於第三人，而影響其程序上當事人適格之要件及實體上
    關於為訴訟標的法律關係之要件，且於為訴訟標的之法律關
    係係物權請求時，其訴訟標的物之移轉，亦有上開規定之適
    用（最高法院61年台再字第186號判例、69年度台上字第164
    1 號判決參照）。原告於84年11月27日起訴時，為臺北市○
    ○區○○段四小段301 地號土地（下稱系爭基地）共有人之
    一（應有部分萬分之2739，本院卷三第34頁），嗣分別於訴
    訟繫屬中之84年12月18日、85年1 月31日、同年6 月21日、
    同年7 月4 日、同年8 月20日、同年9 月11日依序將系爭基
    地有部分萬分之141 、252 、302 、386 、190 分別移轉登
    記予訴外人許詒琛、戊○○、丁○○、邱昌娜、庚○○、己
    ○○，另於85年5 月11日向訴外人林滿購買系爭基地所有權
    應有部分萬分之190 ，嗣於94年4 月22日將系爭基地剩餘之
    應有部分萬分之2929全部售與訴外人新纖工業股份有限公司
    ，此有土地登記謄本、土地及建物買賣所有權契約書、土地
    記申請書、異動索引影本等在卷可憑（見本卷二第248 至32
    4 頁、本卷三第60至81頁），依上開說明，原告本於所有權
    之作用而訴請被告拆屋還地及賠償損害，仍不影響其當事人
    適格及為訴訟標的法律關係之要件。從而，被告主張原告已
    非系爭基地所有權人，自無由請求被告給付損害金云云，洵
    不足採。
二、按訴狀送達後，原告不得將原訴變更或追加他訴，但經被告
    同意、請求之基礎事實同一、擴張或減縮應受判決事項之聲
    明者，不在此限；被告於訴之變更追加無異議，而為本案言
    詞辯論者，視為同意變更或追加。民事訴訟法第255 條第1
    項第1 款、第2 款、第3 款、第2 項定有明文。原告於96年
    6 月22日變更追加訴之聲明第1 項為：「被告應將其所有坐
    落於臺北市○○區○○路四小段301 地號土地上建號40376
    號建物之增建部分即如附圖所示Y 部分拆除，並將占用之上
    開基地面積共計34.84 平方公尺土地返還予原告並賠償原告
    新臺幣（下同）488,716 元及自94年4 月23日起至清償日止
    ，按年息5 ％計算之利息。」經核原告聲明之追加，顯係基
    於同一基礎事實，而擴張應受判決事項之聲明者，被告復未
    表示異議而為本案言詞辯論，依首開法條規定，原告訴之追
    加應予准許之。
貳、實體方面：
一、原告主張：原告於民國78年9 月18日購入系爭基地興建房屋
    ，除部分銷售外，仍保留部分房屋及土地。經查，系爭基地
    後方相鄰之土地即297 、298 、300 、308 地號土地，分別
    為被告乙○○及訴外人何焜煌、劉寶香、廖阿微所有，渠等
    與原告並無租賃或其他關係，竟占用系爭基地後方之部分土
    地作為私用。經協調後，僅被告乙○○拒不返還，為此，爰
    依民法第767 條、第821 條訴請被告拆屋還地。並聲明：(一)
    被告應將其所有坐落於臺北市○○區○○路四小段301 地號
    土地上建號40376 號建物之增建部分即如附圖所示Y 部分拆
    除，並將占用之上開基地面積共計34.84 平方公尺土地返還
    予原告及如附件所示之共有人全體。(二)被告應給付原告新臺
    幣488, 716元及自94年4 月23日起至清償日止，按年息5 ％
    計算之利息。(三)原告願供擔保，請准宣告假執行。
二、被告則以：被告所有坐落臺北市○○區○○段4 小段297 地
    號土地，門牌號碼臺北市○○路○ 段343 巷3 號建物（下稱
    系爭建物）之原始起造人為林月容。系爭建物辦理建物所有
    權第一次登記前申請第一次測量結果，並無越界建築，且經
    陽明山管理局核發使用執照辦理所有權登記。而被告買受後
    並未增建或為任何變動，自無發生越界建築之可能。惟76年
    土地重測時，系爭基地所有權人並未到場指界，而參照舊地
    籍圖施測，被告亦未留意重測之結果，致兩造土地之界址因
    經公告期滿未提異議而確定。從而，系爭建物若有越界之情
    事，亦非出於被告或其前手之惡意。又原告於78年間向第三
    人邵逸夫買受系爭基地，繼受取得系爭基地所有權，應概括
    承受其前手之權利義務，當時系爭基地既然有合法建物存在
    ，原告自負有容忍之義務。再查，原告收回38.84 平方公尺
    之土地，非可供大用，僅增加原留空地之面積，原告所得利
    益極少，反之，被告須拆除房屋部分結構，所受損害甚大，
    原告顯係濫用權利等語資為抗辯。並聲明：(一)原告之訴及假
    執行之聲請均駁回。(二)如受不利益判決，被告願供擔保請准
    免為假執行。
三、不爭執事項（見本院95年10月17日訊問筆錄、96年6 月22日
    言詞辯論筆錄）：
  (一)原告為臺北市○○區○○段4小段301地號土地所有權人之一
    ，被告為同小段297地號土地所有權人。
  (二)原告所有坐落臺北市○○區○○段4小段301地號土地與被告
    所有同小段297 地號土地之界址經臺灣高等法院90年上字第
    1105號確定判決認定為如89年12月19日臺北市政府地政處測
    量大隊複丈成果圖所示甲乙黑色實線，被告占用原告上開土
    地如該圖（下稱如附圖）X 區塊所示面積6.42平方公尺之空
    地、Y 區塊所示面積26.88 平方公尺之建物、Z 區塊所示面
    積5.54平方公尺之空地。
  (三)兩造土地間之圍牆係被告現有房子興建之前既已存在。
  (四)原告請求不當得利起算日為79年11月27日。
  (五)原告於起訴前後分別將其所有坐落臺北市○○區○○段4 小
    段301 地號（重測前為唭哩岸段105-15地號）之土地持分分
    別移轉給蕭敬嘉等37人如本院96年6 月20日製作之計算表第
    一欄所示。
  (六)79年11月至80年6月30日間之申報地價15,200元、80年7月至
    83年6月之公告地價26,600元、83年7月之公告地價35,200元
    。
  (七)閏年分別為81、85、89、93年之2月29日。
  (八)系爭建地坐落臺北榮民總醫院附近，為高級住宅區○○○路
    343 巷為6 米道路，被告房屋距石牌路約有40公尺。由被告
    房屋進去約50公尺為陽明山第6 公墓，比較荒涼。
四、本件經本院於95年10月17日與兩造整理並協議簡化之爭點為
  (一)被告占用原告共有之土地有無法律上原因？
  (二)被告占用原告系爭土地是否係仰翠華廈之法定空地？是否得
    自仰翠華廈之建築基地分割出來？
  (三)原告請求被告拆屋還地是否為權利濫用？
五、茲分別論述如下：
  (一)關於原告請求判決命拆屋還地部分：
  1.經查，本件原告於提起本件訴訴時為系爭基地之共有人之一
    ，被告所有系爭房之部分建物使用系爭基地如附圖Y 區塊所
    示面積26.88 平方公尺，另原告之圍牆所圍起之空地使用系
    爭基地如附圖X 區塊、Z 區塊，面積分別6.42、5.54平方公
    尺，合計38.84 平方公尺，已如前述，而被告並不能證明有
    何合法之使用權源，其為無權占有，洵堪以認定。
  2.又按「土地所有人建築房屋逾越疆界者，鄰地所有人如知其
    越界而不即提出異議，不得請求移去或變更其建築物。」，
    民法第796 條前段固有明文，然觀其立法理由，乃謂：「土
    地所有人建築房屋，遇有逾越疆界之時，鄰地所有人如知其
    越界，應即提出異議，阻止動工興修。若不即時提出異議，
    俟該建築完成後，始請求移去或變更其建築物，則土地所有
    人未免損失過鉅，姑無論鄰地所有人是否存心破壞，有意為
    難，而於社會經濟，亦必大受影響，故為法所不許。」等語
    ，顯見該條前段之適用，必以越界建築過程中，鄰地所有權
    人即已發現越界之事實，而未於相當時間內提出異議者，始
    有適用，其於越界建築完成後方才知悉者，要無適用之餘地
    ，且訴訟之一方當事人主張他造明知越界建築而未即時異議
    者，應就此事實，負舉證責任（最高法院45年度台上字第93
    1 號判決意旨參照）。被告雖辯稱：系爭建物所用之建材均
    為30年前之老建材，足見系爭建物越界建築之時，應已得系
    爭基地當時之地主即原告之前手同意，或應屬明知云云，惟
    並未據提出任何證據證明原告之前手即第三人邵逸夫於系爭
    建物越界建築過程期間內，已經明知越界之事實，自非可遽
    信。而原告公司於78年9 月18日方經登記取得所有權，對照
    被告所主張，系爭增建至遲於74年3 月21日即已存在，是早
    已於原告取得所有權前建築完成，則無論原告何時知悉無權
    占有之情事，均無礙其所享物上請求權之行使，被告抗辯依
    據民法第796 條規定，原告不得請求移除或變更云云，顯有
    誤會，而不足採。
  3.惟按「權利之行使，不得違反公共利益，或以損害他人為主
    要目的。」為民法第184 條第1 項定有明文。經查被告無權
    占有原告共有之系爭基地如附圖X 、Y 、Z 區塊所示土地，
    固如前述。惟查原告在系爭基地上已建造完成仰翠華廈之住
    宅大樓，被告所占用原告土地部分係屬該華廈之部分法定空
    地之事實，為兩造所不爭（見本院卷卷二第125 頁之言詞辯
    論筆錄），而該部分法定空地，因仰翠華廈於設計時，於預
    留最低面積法定空地時，已先將上開被告占用之部分扣除，
    故被告占用之上開部分法定空地可以單獨分割轉讓與被告而
    無違反法定建蔽率之規定乙節，已據證人即建築師丙○○到
    場結證屬實（見本院卷二第238 頁），並經本院函查臺北市
    政府都市發展局，該局亦函覆表示，系爭被占用土地得依建
    築基地法定空地分割辦法第4 條規定之限制辦理分割並予以
    處分（見本院卷二第207 頁）。是原告雖依據民法第767 條
    前段及中段規定，有請求除去侵害及回復之權利，然現實上
    並無此必要。復且本件經送請臺北市土木技師工會北土技字
    第953006 1號結構安全鑑定報告書，鑑定結果認定：「若將
    拆除線內部分建物拆除，勢必造成建築物整體結構系統承載
    力重大破壞及折損，嚴重影響整體建築物之結構安全性；再
    加上目前該建物已竣工使用37年，現況調查亦發現結構體混
    凝土強度最低已折損至僅約設計強度60% ，結構材料日益老
    化及強度折損不均性等問題，對建築物結構安全性評估將增
    加更多的不確性此；因此，建議若一定需拆除時，則建物需
    採全部拆除再以原核准建照設計圖尺寸及目前市面常用建材
    之手建方案為宜，方能確保建物之整體結構安全性。而拆除
    費為30萬元，拆除後依原核准建造設計圖尺寸及目前市面常
    用建材之重建費用為375 萬元。」等語（見卷附鑑定報告書
    ），益足以認定系爭增建之拆除，對於房屋之整體效用與價
    值將產生重大損害。因此，本件原告請求拆除返還系爭土地
    所得利益極少而被告所受之損失甚大，被告抗辯顯有權利濫
    用之情形，可以採信。
　4.綜上，原告依據民法第767 條前段、中段規定訴請被告拆屋
  　還地，因屬權利濫用，而不應准許。
  (二)關於原告請求命返還不當得利部分：
  1.按無權占有他人土地，可能獲得相當於租金之利益，為社會
    通常之觀念，最高法院61年度台上字第169 號著有判例可循
    。本件被告以系爭房屋無權占有系爭基地，而消極減免其應
    支付使用系爭基地之代價，即受有利益，並因而致原告占有
    使用系爭基地之權益受有損害，原告依不當得利法律關係，
    請求被告返還相當於租金之利益，即屬於法有據。
  2.次按關於相當於租金之利益之計算標準，應參酌土地法第10
    5條、第97條第1項之規定，予以計算較為客觀公允（最高法
    院81年度台上字第339 號判例參照）。再按城市地方房屋之
    租金，以不超過土地及其建築物申報總價額年息10％為限，
    土地法第97條第1 項定有明文，此項規定於租用基地建築房
    屋準用之，同法第105 條亦有明文。其次，所謂土地價額係
    指法定地價而言；土地所有人依土地法所申報之地價為法定
    地價，土地所有權人未於公告期間申報地價者，以公告地價
    （並非公告現值）80％為其申報地價，土地法第148 條、土
    地法施行法第25條、平均地權條例第16條前段亦定有明文，
    故土地法第97條第1 項所謂之申報總價，即指該土地之申報
    地價而言。又所謂年息10％為限，乃指基地租金之最高限額
    而言，並非一律依照申報價額年息10％計算之，尚須斟酌基
    地位置、工商繁榮程度、使用人利用基地之經濟價值、所受
    利益及社會情感等情事而為決定。
  3.參諸系爭基地坐落位置在臺北市北投區轄內，於臺北榮民總
    醫院附近，位於高級住宅區，為兩造所不爭，而被告占用系
    爭基地增建部分，用以充為住家廚房及浴室使用，其餘部分
    為空地（見本院卷卷二第156 頁之勘驗筆錄），本院審酌此
    等基地位置、利用狀況、交通便利與繁榮程度、使用經濟效
    用等項，及系爭土地自79年11月至80年6 月30日間之申報地
    價，為每平方公尺15,20 0 元，80年7 月至83年6 月之公告
    地價為26,600元，83年7 月至原告將土地所有權之應有部分
    移轉登記與他人之日止之公告地價為35,200元等一切情狀，
    認被告所受占用土地之不當得利，應以申報價額年息5 ％計
    算為適當。原告請求按土地申報地價年息10％計算，依系爭
    基地之現況而論，尚屬過高，其超逾部分即屬不能准許。是
    原告得請求被告返還之不當得利價額，自原告取得系爭土地
    所有權之日即79年11月27日起至原告將所有權應有部分全部
    移轉登記與他人之日止之期間，被告應給付之金額為244,35
    9 元（計算式詳如附件）。
六、從而，原告主張依據民法第179 條規定，訴請被告給付相當
    於租金之損害金244,359 元及自民國94年4 月23日起至清償
    日止，按年息5 ％計算之法定遲延利息之範圍內，為有理由
    ，應予准許；其逾此部分之請求，暨原告本於所有權之作用
    ，訴請被告拆除如附圖Y 區塊所示建物後將附圖X 、Y 、Z
    區塊土地返還原告部分為權利濫用部分，均為無理由，應予
    駁回。
、本判決第1 項所命被告給付之金額未逾50萬元，應依職權宣
    告假執行，被告陳明願供擔保，請准免為假執行，經核無不
    合，爰酌定相當之擔保金併予宣告之；至其餘原告敗訴部分
    ，原告聲明願供擔保請准宣告假執行，其餘假執行之聲請，
    因訴之駁回而失所依據，不予准許。
肆、兩造其餘攻擊、防禦方法及提出之證據，經本院悉予審酌後
    ，認均無礙於本件所為上述判斷，爰不逐一論列，附予敘明
    。
伍、據上結論，本件原告之訴為一部有理由，一部無理由，依民
    事訴訟法第79條、第389 條第1 項第5 款、第392 條第2 項
    ，判決如主文。
中    華    民    國    96    年    7     月    31     日
                  民事第一庭  法  官  洪舜帆
以上正本證明與原本無異。
如對本判決上訴，應於判決送達後20日內向本院提出上訴狀。
中　　華　　民　　國　　97　　年　　5 　　月　　20　　日
                              書記官  李明章
